【裁判字號】    90,上訴,918
【裁判日期】    901003
【裁判案由】    殺人
【裁判全文】
臺灣高等法院臺中分院刑事判決                      九十年度上訴字第九一八號
    上  訴  人
    即  被  告  丁○○
    選任辯護人  洪嘉鴻
右上訴人因殺人案件，不服臺灣臺中地方法院八十九年度重訴字第一四二四號中華民
國九十年二月二十七日第一審判決（起訴案號：臺灣臺中地方法院檢察署八十九年度
偵字第七九五三號），提起上訴，本院判決如左：
      主  文
原判決撤銷。
丁○○殺人，處有期徒刑柒年。
    事  實
一、丁○○與陳家振已同居八年，為家庭暴力防治法第三條第二款現有事實上之夫妻
    關係。於民國（下同）八十九年五月十一日二十二時許，丁○○、陳家振、王昭
    得、黃宗祺、梁佩芳、陳海山等人，一起至台中市南屯區豐樂里昌明巷十六號林
    金郎、周桂英經營之三合院式小吃店飲酒唱歌，直到二十三時許，陳家振之朋友
    綽號「武欽」等三人來找陳家振，「武欽」等三人坐了約三十分鐘後，邀約陳家
    振到外面續攤。丁○○因不願陳家振再去外面續攤，所以不將家裡鑰匙交付陳家
    振。陳家振因此很生氣，拍桌子並罵「三字經」。丁○○、陳家振二人因此發生
    爭吵，陳家振進而將丁○○拉到外面拳打腳踢，黃宗祺、梁佩芳夫妻亦到外面勸
    架攔阻，梁佩芳並扶丁○○回座。回座後，陳家振仍對丁○○罵「三字經」，並
    以碗筷扔丁○○。丁○○在極端屈辱下，即至小吃店之廚房取出周桂英切菜用之
    尖刀一把，回座後將尖刀放在椅子上。因陳家振仍繼續拿碗盤丟丁○○，丁○○
    氣極，於陳家振面向丁○○時，乃基於殺人之犯意，持該尖刀朝陳家振之左胸猛
    刺一刀（寬八公分，深度十六公分，裂口六公分左右），造成左側第三肋骨之硬
    、軟骨接點切割骨折，再刺入左肺上葉刺穿過右心室上三尖瓣下方（刺破心包膜
    ），引起大量出血。陳家振被刺後踹丁○○，惟沒多久即趴在桌上，丁○○再持
    刀朝陳家振背部刺二刀。丁○○刺完後，愣在現場，經周桂英對丁○○喊「妳為
    何要這樣」，丁○○手上尖刀才掉落地上。陳家振經丁○○、黃宗祺、梁佩芳、
    王昭得等人共同送至台中市私立中山醫學院附設醫院大慶院區急救，但陳家振因
    左胸腔刺創大出血，於同年月十二日上午五時許不治死亡。
二、案經台中市警察局第三分局報請臺灣臺中地方法院檢察署檢察官偵查起訴。
    理  由
一、訊據上訴人即被告丁○○（下稱被告）除否認有故意殺害被害人陳家振之犯意外
    ，餘均坦承不諱，辯稱：我沒有要殺死被害人的意思，我只是要嚇阻他而已，因
    被害人繼續罵我並打我，我才持刀防衛自己，因而不慎傷到被害人云云。經查：
    (一)、被告自白之事實，核與在場親見親聞之證人黃宗祺、梁佩芳、陳海山、周桂
    英等人於警訊及原審所証述：其等與被告、被害人陳家振一同飲酒，席中遇被害
    人之友人邀約被害人再至他處喝酒，遭被告拒絕，被害人遂因此不滿而與被告發
    生口角，被害人並出手毆打被告，謾罵被告，復以碗筷丟擲被告，嗣發現被害人
    趴在桌上，身上流血，即協同被告將被害人送醫救治等情（見偵查卷第九頁反面
    －第十頁、第十二頁反面－第十四頁、第十八頁反面－第十九頁、第二十四頁反
    面－第二十五頁；原審卷第三十八頁反面－第四十頁反面），亦與證人王昭得於
    警訊及原審所證述：與被告及被害人一同飲酒，嗣發現被害人趴在桌上即將被害
    人送醫等語均相符（見偵查卷第十六頁反面；原審卷第三十九頁反面）。(二)、被
    害人陳家振受有左胸部刺創，其創口約二．五×八．三公分且深及胸腔；左肩胛
    上部刺創，其創口約○．七×三．○公分且深及皮下；右肩胛刺創，其創口約○
    ．七×三．○公分且深及皮下，經解剖後發現其左胸部刺創寬八公分，深度十六
    公分，裂口六公分左右，造成左側第三肋骨之硬、軟骨接點切割骨折，再刺入左
    肺上葉刺穿過右心室上三尖瓣下方（刺破心包膜），引起大量出血，嗣係因左胸
    腔刺創大出血，不治死亡之事實，經檢察官督同法醫師相驗、解剖屬實，並製有
    相驗筆錄、相驗屍體證明書、驗斷書、解剖紀錄及照片在卷可憑。另前開解剖紀
    錄鑑定結果雖認被害人三刀均係雙刃銳器所致，且胸前與背部之銳器不同（見相
    驗卷第二十二頁），惟經原審將卷證送請法務部法醫研究所鑑定結果，認為：死
    者之致命傷為胸部刺傷。因人身是富有彈性的，刺傷以及測量其刺傷尺度時頗受
    人體彈性之影響。如鑑定人和法醫不加予注意「人身之彈性」時頗受影響。刺傷
    時由於被刺人（被害人）人身之抵抗力和刀刃不銳利等因素，必加壓力刺傷，所
    以其刺創之深度寬度由於壓力之大小有異，其所造成之深度與寬度不同，並且測
    量時其牽引之強度不同，所量尺寸亦有不同結果，所以法醫判斷兇刀之尺寸大小
    時，頗要小心，測量時應盡量以其原來（自然）情況下測量（不加牽引及壓力等
    ）為宜。綜案情判斷，送鑑兇刀實為被告行兇時所持用之兇刀無疑等情，有該所
    八十九年十二月二十二日法醫所八九理字第二三一九號函附卷可按（見原審卷第
    七十四－七十七頁）。本件前開解剖紀錄並未就人體彈性、被害人反抗等情加以
    研判，因此應以法務部法醫研究所鑑定結果較為可採。(三)、再者，被告持以殺人
    之尖刀一把，重九三八公克，有柄（木製，長十二．五公分，插刀部寬二．五公
    分，柄端寬二．八公分，呈橢圓形筒狀柄）有一金屬刀身，刀端呈尖，長十六．
    五公分，刀尾寬四．八公分，中間寬四．五公分，半刃刀背厚○．三公分，有前
    開法務部法醫研究所函鑑定無誤，該尖刀甚為銳利，並有尖刀一把扣案及拍攝之
    照片附卷可稽。查上開尖刀甚為鋒利，人體胸部係人體重要器官要害之處，以刀
    刃長十六．五公分之尖刀朝人體胸部刺傷，必大量出血致人於死，為眾所周知之
    常情，自亦為被告所明知，被告竟仍持尖刀逕刺向被害人胸部，且用力甚猛，深
    達十六公分，是被告有置被害人於死之殺人決意，至為灼然。被告朝被害人前胸
    刺下後，被害人趴在桌上時，被告仍在其背部刺二刀，亦見其當時恨意、殺意之
    堅定。(四)、被害人陳家振雖對被告有毆打、謾罵、以碗筷丟擲被告等情，惟查被
    告自承：被害人拿碗盤扔我，我以尖刀想嚇他，被害人仍不怕，仍要過來打我，
    我在他起身時拿刀子在他面前要喝阻他，他仍不怕，我在驚慌之餘，為了阻止他
    ，往前刺了一刀等語。查被告刺殺被害人時被害人並未對被告有何施暴情形，又
    被告既能從容至廚房持尖刀置於椅子上，顯見被告有迴避被害人實施暴力空間，
    況被告亦自承與被害人平日感情良好等語在卷可按，被告所為，核與正當防衛要
    件不合。(五)、綜上所陳，被告前開所辯，顯係卸責之詞，不足採信，本案事證明
    確，被告犯行堪以認定。至於被告之選任辯護人聲請傳喚乙○○作證，惟依所提
    供該證人之個人資料按址寄送傳票，因遷移不明而未能傳喚到庭，又據台中市北
    屯區戶政事務所函復本院，亦無該證人之設籍資料（見本院卷第四十八頁），附
    予敘明。
二、查被告與被害人已同居八年，為家庭暴力防治法第三條第二款現有事實上之夫妻
    關係，其殺害被害人行為係屬於家庭暴力罪，核被告所為，係犯刑法第二百七十
    一條第一項之殺人罪。被告因其同居男友在眾多友人餐敘時一再對其毆打、謾罵
    、羞辱，一時氣憤難忍，乃有殺害被害人之行為，尚非積怨預謀殺人，倘科以法
    定最低之刑猶嫌過重，本院衡其犯罪在客觀上足以引起一般同情，爰依刑法第五
    十九條規定，酌量減輕其刑。原審以被告罪證明確，依法論罪科刑，固非無見，
    惟查：原審未審酌被告犯罪之情狀可憫恕，而未依刑法第五十九條減輕其刑，尚
    有未合。被告上訴意旨亦指摘及此，為有理由，原判決既有上述可議之處，自屬
    無可維持，應由本院撤銷改判。爰審酌被告素行良好，其與被害人為同居多年男
    女朋友，因於被害人不尊重被告人格尊嚴，在公開場所對之言語侮辱並且暴力相
    向下始萌殺意，犯後坦承犯行，並陪同在場友人等將被害人送醫救治，事後復積
    極與被害人家屬和解，取得被害人之父丙○○之原諒，有卷附丙○○所陳書狀及
    和解書本可稽（見本院卷第六十三－六十五頁、第八十五－八十六頁），犯罪後
    態度良好頗見悔意等一切情狀，量處如主文第二項所示之刑。扣案之尖刀一把，
    雖為被告犯罪所用之物，惟非被告所有，爰不另為沒收之諭知，附此敘明。
據上論斷，應依刑事訴訟法第三百六十九條第一項前段、第三百六十四條、第二百九
十九條第一項前段，刑法第二百七十一條第一項、第五十九條，判決如主文。
本案經檢察官甲○○到庭執行職務。
中      華      民      國    九十      年      十      月      三      日
                                   臺灣高等法院臺中分院刑事第七庭
                                         審判長法  官  林  榮  龍
                                               法  官  黃  日  隆
                                               法  官  江  錫  麟
右正本證明與原本無異。
如不服本判決應於收受送達後十日內向本院提出上訴書狀，其未敘述上訴之理由者並
得於提起上訴後十日內向本院補提理由書（均須按他造當事人之人數附繕本）。
                                               書記官  謝  雅  惠
中      華      民      國     九十      年      十       月     四     日
刑法第二百七十一條
殺人者，處死刑、無期徒刑或十年以上有期徒刑。
前項之未遂犯罰之。
預備犯第一項之罪者，處二年以下有期徒刑。
                 Ｆ


司法院資訊處製作；財團法人民間司法改革基金會備份。
